臺灣臺北地方法院刑事判決　　　　　　　　　　　　　九十一年度易字第六五一號
　　公　訴　人　臺灣臺北地方法院檢察署檢察官
　　被　　　告　甲○○
　　選任辯護人　林辰彥
　　　　　　　　黃淑怡
　　　　　　　　張凱輝
　　被　　　告　丙○○
　　選任辯護人　簡旭成
　　　　　　　　李漢鑫
右列被告因詐欺案件，經檢察官提起公訴（九十年度偵字第九二五八號），本院判決
如左：
    主      文
甲○○、陳建輝共同連續意圖為自己不法之所有，以詐術使人將本人之物交付，甲○
○處有期徒刑拾月，陳建輝處有期徒刑壹年肆月。
    事      實
一、甲○○（原名李文章）係震章工程有限公司（以下簡稱震章公司）之登記負責人
    ，李震發（業經判決有期徒刑一年確定）為甲○○之父，且為震章公司實際負責
    人；八十二年間吉祥旺營造股份有限公司（以下簡稱吉祥旺公司）向金贊建設股
    份有限公司（以下簡稱金贊公司）承包台北市○○路○段二一七巷「舒曼的家」
    建築工程，丙○○、黃建文、張銅榮（黃建文、張銅榮分別被判處有期徒刑六月
    、四月確定）分別擔任吉祥旺公司之工地主任、副工程師及助理監工。吉祥旺公
    司並於八十四年四月間將其中之泥作工程工資以新台幣（以下同）三千六百二十
    一萬四千二百三十八元轉包與震章公司，雙方並訂立「工程工資合約書」，由李
    震發擔任保證人，約定付款方式為每月十五日、三十日計價，二十日、五日付款
    ，每期按照完成數量金額百分之九十付款，付款為百分之百現金，尾款百分之十
    待完工驗收合格後一次付清，每次收款時，應繳足統一發票；工程各項均實做實
    算依照估價單各項所列單價結算之，如有新項目時，由甲、乙雙方協議另訂單價
    。吉祥旺公司乃指派丙○○擔任上開工地之工地主任，張銅榮擔任工地監工，黃
    建文為副工程師，張銅榮負責工程計價、工程施工品質驗收及丈量數量計算，黃
    建文負責工程數量、丈量數量計算及填具每日「工程日報表」，丙○○負責審核
    ，如有一人或二人休假時，則互為代理。震章公司請款之過程為：李震發、甲○
    ○父子依合約書約定，於每月十五日、三十日前送交「估價單」、「發票」予張
    銅榮，由張銅榮依據估價單上工程內容、數量、進度等項丈量，計算請款數量是
    否符合，並配合黃建文之丈量及其每日填具之「工程日報表」作施工內容、每日
    出工數作參考，完成計價過程後，由張銅榮填具「工程估驗請款單」交由工地主
    任丙○○審查，再依序交由總工程師沈熾昌、營建部副總經理丁○○、總經理乙
    ○○審核後，交予會計師作帳撥款。
二、李震發、甲○○父子與丙○○、張銅榮、黃建文五人認有機可乘，竟共同基於意
    圖為自己不法所有之概括犯意聯絡與行為分擔，自八十四年六月間起至八十五年
    十二月間止，先由甲○○、偶由李震發、張銅榮連續填具浮報之不實「估價單」
    ，再分由黃建文或張銅榮、丙○○於業務上製作「工程日報表」時、張銅榮或丙
    ○○於每月十五日及三十日業務上製作「工程估驗請款單」時，連續配合浮報虛
    載樓梯踏步平台鋪石英磚打硬底、樓梯踏步平台金門石英磚面、樓梯間磨石子踏
    腳線邊、砌二分之一Ｂ紅磚牆、樓梯間牆面二丁掛打底、樓梯間牆面貼二丁掛磚
    面、公設花台防水粉刷、花台牆防水打底、花台牆貼二丁掛、屋頂貼磁磚地等項
    之工程數量，並由丙○○予以審核通過，憑以向吉祥旺公司詐請款項，足生損害
    於吉祥旺公司。丙○○、張銅榮、黃建文為上開業務登載不實後，再連續於每月
    十五日、三十日依前開請款程序，向吉祥旺公司詐請款項，而使吉祥旺公司陷於
    錯誤如數付款，前後計詐得一千三百六十萬二千六百五十元之工程款（詳如附件
    一所示），致生損害於吉祥旺公司。李震發自八十四年七月間起開始得款後，除
    每半月各給付張銅榮、黃建文二萬元外，另陸續依溢計之數量自五萬元至二十萬
    元不等朋分予張銅榮、黃建文、丙○○三人，張銅榮計分得一百四十七萬，黃建
    文計分得八十八萬元，丙○○分得不詳金額，餘由李震發父子分得。嗣於八十五
    年十二月間上開工地工程完工，吉祥旺公司要求丙○○、黃建文、張銅榮三人結
    算工程，但均拖延不辦理。該公司遂指派總工程師沈熾昌於八十六年一月二十四
    日最後丈量核算結果，發現上開溢領情事。李震發於八十六年一月二十四日坦認
    上情，並書立「切結書」應允賠償，惟迄未履行。
三、案經臺灣臺北地方法院檢察署檢察官另行分案偵查起訴。
    理      由
一、訊據被告甲○○、陳建輝二人，均矢口否認有詐欺犯行：
（一）被告甲○○辯稱：伊固為震章公司之掛名負責人，惟公司實際運作皆由父親李
      震發掌控，因伊目前在公司仍處於學習階段而無實權，一切行為皆遵其父親李
      震發之指示辦理，且李震發曾立切結書保證為系爭溢領款項負責，且事情爆發
      後相對人也是直接找李震發解決，尤見實際負責人為李震發，而伊只是平常在
      工地幫忙施工粉刷，除偶為父親代筆書寫估價單外，實為一掛名之震章公司負
      責人，而伊自八十四年起，因伊父親李震發承包之系爭泥作工程人手不足，伊
      遂到工地幫忙施工，跟隨師傅邊作邊學，故伊職務充其量只不過是一名泥作學
      徒，工作項目並不包括各期施作數量、測量及製作估價單請款，本件簽約及領
      款皆為伊之父李震發，從頭至尾與伊毫無云云。
（二）被告陳建輝則辯稱：工程計價單是由監工張同榮、黃建文及包商在工地以數量
      來檢查，送到伊這邊時，已經是最後一天，伊的責任，就是要幫他們檢查，包
      商估價單上的數量與監工張銅榮、黃建文所填具的工程估價單是否相符，因為
      最後一天要送回公司，所以沒有多餘的時間來檢查數量，所以說伊審核通過，
      顯然不實，且伊完全係被蒙在鼓裡，並不知情，且伊品格操守向來沒有問題，
      前案被告張銅榮等事發後，伊又積極協助主動調查，如有共犯之情事，遮掩躲
      避尚且不及，當無可能主動追蹤調查，且伊所提供之節錄二紙估驗請款單觀之
      ，其中八月十五日（三十一期）估驗請款單，因李震發送來估價單沒有附點工
      內容明細，所以暫停付款，等到李震發補送至工地審核，伊發現有些溢報不符
      合點工請款之規定，所以找李震發前來，表示要扣除溢報點工款（十二萬八千
      八百元），讓李震發簽名在上承認，另外七月三十一日估驗請款單，伊站在為
      公司省錢之立場，亦將包商暫請金額劃掉改填，假如有與李震發勾結之情事，
      浮報圖利尚且不及，何以會把關篩檢，更何況當時伊就同一個工地尚要審核十
      幾個包商，還要兼做對外聯絡事宜，根本沒有時間去作丈量核對，這部分只能
      信賴監工張銅榮、黃建文將來在公司最後復丈結果核對時用工程保留款來作追
      加減帳，另錄音帶中「主任拿一百」乃係在說李震發要向伊周轉一百萬來還公
      司錢，因為講話語句省略所致，且帳冊內並無記載有分給伊金錢，是以伊根本
      沒有共謀詐取財物之事實云云。
三、經查：
（一）被告甲○○部分：
      查被告甲○○於台北市調查處調查中證稱：「‧‧我係負責在工地現場帶班做
      工，其他如業務接洽、財務管理、資金調度等，都是我爸爸李震發在處理」「
      ‧‧我係事後聽我父親講才知道有這回事，不過我事後回憶，當我們第一次辦
      請款時，張銅榮、黃建文即藉故挑剔，說我量的實作數量不準，要我請我爸爸
      去和他們談，我後來打聽才知道他們就是藉故要錢，據我所知，我父親和他們
      談過後也確實有付錢給張銅榮、黃建文，之後公司再辦理請款時，也就很順利
      。」等語（見臺灣台北地方法院檢察署八十六年度偵字第一二五七四號偵查卷
      第二四頁、二五頁）、於本院八十六年度易字第六七八七號案件八十七年三月
      四日調查中稱：「‧‧我父親不識字，有時我父親說我寫，有時是黃建文、張
      銅榮說叫我寫，有時是黃、張及我父親先列好，我再寫。」、「對（估價單計
      算式）都是我寫的，我剛剛說的估價單不是指這種，我以為是另一種，這也是
      單價乘數量，外牆是別人丈量的。」、「‧‧我父親有交代我拿錢給他們二人
      ，一次五、十萬，一萬也有，大概十幾次，最多有三十萬元。」等語（見上開
      調查筆錄）。則被告甲○○既係在現場帶班做工，對於現場施作情形應知之甚
      詳，其於填寫估價單時，應知所填寫之數量與實際施工數量不符，竟仍依黃建
      文、張銅榮或李震發之指示填寫不實之估價單，並交付金錢予張銅榮、黃建文
      二人，其應知情，且有共同犯意與行為分擔，其空言否認犯罪，不足採信。
（二）被告陳建輝部分：
      １、被告丙○○於台北市調處調查中證稱：「‧‧吉祥旺公司舒曼的家工地監
          工係張銅榮、黃建文二人，張銅榮負責工程計價和施工品質驗收和丈量數
          量計算，黃建文則負責工程數量和丈量數量計算和每日的工程日報表。」
          、「每個月十五、三十日前包商要送請款單和發票給監工張銅榮，然後監
          工張銅榮根據包商請款單上工程內容、數量、進度去丈量，計算請款數量
          是否符合，並需配合黃建文丈量以及黃建文每日填具之工程日報表作施工
          內容和每日出工數作參考。當整個計價過程完成後，張銅榮填具工程估驗
          請款單，並簽字完成後，再交給工地主任（即本人）審查，我審查後，交
          給總工程師沈熾昌審核，後再交給營建部副總丁○○審核，再交給總經理
          乙○○審核，交給會計作撥款。」等語（見上開偵查卷第三四頁）。
      ２、證人乙○○於偵查中證稱：「‧‧八十五年八月左右，張銅榮、黃建文有
          放消息給離職員工說工程有問題，因為丙○○是我大學同學值得信賴，而
          且最後完工還要核算，所以沒注意，今年我們請『吉祥旺』核算，就發現
          問題，李震發當時與我去律師事務所，當時他有說張銅榮拿了一百四十七
          萬，黃建文拿了八十八萬‧‧。」等語（見同上開偵查卷第一五九頁），
          並於本院調查時證稱：「之前陳建輝已經跟我兩個工地，我都把大權交給
          他我沒有去參與，因為以前沒有發生問題」、「我們只掌握大原則，我們
          不可能一一審核，不然的話就不用請工地主任」、「（（問：工程日報表
          是否又送給工地主任看？）（答：應當要簽字）」等語（見九十一年八月
          十二日本院訊問筆錄）。
      ３、證人丁○○於本院調查時證稱：「（問：工地主任主要任務為何？）（答
          ：主要是對於工程進度的控制及計價的審核）」、「（問：是否工地上做
          了哪些工程工地主任應該清楚？）（答：是的）」「（問：工程估驗單是
          否要經過工地主任的審核？）（答：是的）」「工地主任還是要實質審核
          ，就是監工把計價單送給工地主任，工地主任還是要實質審核」、「因為
          工地主任每天都在工地，都會巡視對工程的進度都會有一定的瞭解，只要
          工程計價單進來，他都會瞭解進度如何，如果不能確定，要去核對丈量」
          、「也是要做實際丈量，因為工地大的話，下面的人員所作有出入還是要
          實際丈量」等語（見九十一年十月十六日本院訊問筆錄）。
       ４、又被告丙○○尚且填具與估價單相符之「工程估驗請款單」，且其中：
          （１）公設花台防水粉刷部分：總請款數量為八六七九平方公尺，告訴人
                指遭浮報數量亦為八六七九平方公尺。查於八十五年三月三十日第
                二十二期估價單上載為二六七三平方公尺，係被告丙○○於核准後
                再加註「中庭及屋頂」等字樣（見上開偵查卷第九九頁），被告張
                銅榮於填註估驗請款單時寫為公設花台防水（二者單價相同，見同
                上偵查卷第一０一頁）；八十五年四月三十日第二十四期之估驗請
                款單係由證人丙○○填寫，數量為二一六０平方公尺（見同上卷第
九四頁），二者總和即有四八三三平方公尺。被告丙○○如不知情
                如何可能於第二十四期自行填寫數量為二一六０平方公尺。
           （２）花台外牆防水打底部分：總請款數額為一二五七一平方公尺（見
                 偵查卷第六二頁第三三期估驗請款單第二十五項），告訴人指浮
                 報數量為一０七六五平方公尺，即僅施作一八０六平方公尺，但
                 被告丙○○卻於八十五年三月三十日第二十二期核准三八六二平
                 方公尺（見上開偵查卷第一０二頁）；復於八十五年四月三十日
                 第二十四期估驗請款中自行填載二三四０平方公尺（見上開偵查
                 卷第九五頁第廿五項），兩者總和已達六二０二平方公尺。
           （３）花台牆面貼二丁掛部分：請款總數為一０七一三平方公尺（見上
                 開偵查卷第六二頁第廿六項），告訴人指浮報總數量為九三０一
                 平方公尺，僅施作一四一二平方公尺，惟證人丙○○於八十五年
                 三月三十日第二十二期核准四五三０平方公尺（見偵查卷第一０
                 二頁）；復於八十五年四月三十日第二十四期自行填寫三八五三
                 平方公尺（見上開偵查卷第九五頁第廿六項），兩者總和即達八
                 三八三平方公尺。
           （４）屋頂貼磁磚地部分：請款總額為八五五平方公尺（見上開偵查卷
                 第六二頁第三六項），告訴人認此項工作項目全數皆為浮報。惟
                 八十五年七月三十日第三十期之估驗單上，被告丙○○核准數為
                 八五五平方公尺（見偵查卷第七二頁第五項）。
           （５）砌二分之一Ｂ磁磚部分：總請款數為一、００八、０００塊（見
                 上開偵查卷第六三頁第九項），告訴人指浮報二五０、０００塊
                 ，僅承認實際施作七五八、０００塊，惟八十四十二月十五日第
                 十六期被告陳健審核通過之估驗請款單，該項目累計請款數量多
                 達七七五、０００塊（見偵查卷第一一九頁第八項），已超過告
                 訴人承認之七五八、０００塊；被告丙○○尚於八十五年三月二
                 十七日第二十二期審核通過三０、０００塊，累計達九二五、０
     ００塊（見偵查卷第一００頁），八十五年七月三十日第三十期
                 核准一三、０００塊，累計一、００八、０００塊（見偵查卷第
                 七０頁第九項），證人丙○○於八十五年四月三十日第二十四期
                 自行填寫二五、０００塊（見上開偵查卷第九三頁）。
           （６）另觀諸「工程日報表」、「工程估驗請款單」，自八十五年六、
                 七月以後仍大部分由被告黃建文、張銅榮二人分別填寫，無何出
                 勤異常之處，惟被告丙○○於臺灣台北地方法院檢察署八十六年
                 偵字第一二五七四號案件偵查中卻稱：「‧‧八十五年六、七月
                 以後，他們兩人就出勤不正常‧‧。」等語（見上開偵查卷第一
                 六０頁），應與事實不符，其規避諉卸之心甚明。又告訴人代表
                 人丁○○於本院八十六年易字第六七八七號刑事案件之八十七年
                 三月十一日調查中對於為何會指派證人沈熾昌至工地丈量乙節，
                 稱：「每案結束前作核算，八十五年底請丙○○核算，一直沒有
                 把資料給我，我請沈智（熾）昌至工地丈量‧‧。」等語，可知
                 告訴人係圖被告丙○○於期限內無法與公司結算，始有指派證人
                 沈熾昌丈量之事，是前案共同被告張銅榮、黃建文供稱係聽被告
                 丙○○之指示而為，堪予採信。
      ４、由上可知，如欲達到溢領工程款之目的而不被發現，必須每日所填之「工
          程日報表」與每月十五日、三十日所提出之「估價單」、「工程估驗請款
          單」均相符始可。揆諸卷附「估價單」係由被告甲○○、偶由李震發、張
          銅榮、黃建文等人所填寫，「工程日報表」係由黃建文、偶由張銅榮、被
          告丙○○等人填寫，「工程估驗請款單」係由張銅榮、偶由被告丙○○填
          寫，若非該五人一起配合，實無法克竟其功。且被告陳建輝既身為工地主
          任，自應掌握工程之進度、現場施工人數與所用物料，被告陳建輝如有確
          實審核，豈有可能使吉祥旺公司溢付多達一千三百餘萬元之工程款，並僅
          以遭「矇蔽」一詞為由而置身事外？是被告陳建輝所辯，顯係卸責之詞，
          不足採信。
（三）此外，復有吉祥旺公司與震章公司所簽上開泥作工程工資合約書、該工程計價
      溢付金額明細表、工程估驗請款單及工程日報表在卷可稽，本件事證明確，被
      告甲○○、陳建輝犯行均堪以認定。
七、核被告甲○○、陳建輝所為，均係犯刑法第三百三十九條第一項及第二百十六條
    、第二百十五條之罪。被告為業務登載不實文書後，復持以行使，其偽造之低度
    行為為行使之高度行為吸收，不另論罪。被告二人與業經判決確定之張銅榮、黃
    建文及李震發等人間，有犯意之連絡及行為之分擔，均為共同正犯。被告二人先
    後多次犯行，時間緊接，手段相同，所犯為構成要件相同之罪名，顯係基於概括
    犯意反覆而為，為連續犯，均應以一罪論，並加重其刑。被告二人所犯上開二罪
    間有方法結果之牽連關係，均應從一重以詐欺罪處斷。爰審酌被告等犯罪之動機
    、目的、所受之刺激、手段、品行、智識程度、所得之金額、所生危害、迄未賠
    償告訴人及犯罪後之態度等一切情狀，分別量處如主文所示之刑，以資懲儆。
據上論斷，應依刑事訴訟法第二百九十九條第一項前段、刑法第二十八條、第五十六
條、第二百十六條、第二百十五條、第三百三十九條第一項、第五十五條，罰金罰鍰
提高標準條例第一條前段，判決如主文。
本案經檢察官孫治遠到庭執行職務
中    華    民    國      九十一     年       十二      月      九      日
                                      臺灣臺北地方法院刑事第三庭
                                          法  官  陳  德  民
右正本證明與原本無異
如不服本判決應於送達後十日內向本院提出上訴狀
                                          書記官  葉  志  昭
中    華    民    國      九十一     年       十二      月      九      日
附錄本案所犯法條全文
刑法第三百三十九條
  意圖為自己或第三人不法之所有，以詐術使人將本人或第三人之物交付者，處五年
  以下有期徒刑、拘役或科或併科一千元以下罰金。
  以前項方法得財產上不法之利益或使第三人得之者，亦同。
  前二項之未遂犯罰之。
刑法第二百十五條
  從事業務之人，明知為不實之事項，而登載於其業務上作成之文書，足以生損害於
  公眾或他人者，處三年以下有期徒刑、拘役或五百元以下罰金。
刑法第二百十六條
行使第二百十條至第二百十五條之文書者，依偽造、變造文書或登載不實事項或登載
不實事項之規定處斷。
